【裁判字號】    97,交抗,1125
【裁判日期】    971013
【裁判案由】    聲明異議
【裁判全文】
臺灣高等法院臺中分院刑事裁定        97年度交抗字第1125號
抗  告  人
即受處分人  甲○○
上列抗告人因違反道路交通管理處罰條例案件，不服臺灣臺中地
方法院中華民國九十七年八月十九日裁定（九十七年度交聲字二
二五五號），提起抗告，本院裁定如下：
    主  文
原裁定撤銷，發回臺灣臺中地方法院。
    理  由
一、原裁定意旨略以：按一行為同時觸犯刑事法律及違反行政法
    上義務規定者，依刑事法律處罰之。但其行為應處以其他種
    類行政罰或得沒入之物而未經法院宣告沒收者，亦得裁處之
    。前項行為如經不起訴處分或為無罪、免訴、不受理、不付
    審理之裁判確定者，得依違反行政法上義務規定裁處之。行
    政罰法第二十六條定有明文。參以，行政罰法第二十六條之
    立法理由：(一)一行為同時觸犯刑事法律及違反行政法上義務
    規定時，由於刑罰與行政罰同屬對不法行為之制裁，而刑罰
    之懲罰作用較強，故依刑事法律處罰，即足資警惕時，實無
    一事二罰再處行政罰之必要。且刑事法律處罰，由法院依法
    定程序為之，較符合正當法律程序，應予優先適用。但「罰
    鍰」以外之沒入或「其他種類行政罰」，因兼具維護公共秩
    序之作用，為達行政目的，行政機關仍得「併予裁處」，故
    為第一項但書規定。(二)前述行為如經檢察官為不起訴處分或
    法院為無罪、免訴、不受理或不付審理（少年事件）之裁判
    確定，行政罰之裁處即無一事二罰之疑慮，故第二項規定此
    時仍得依違反行政法上義務之規定裁處。據此可知，行政罰
    法施行後，對於刑罰與行政罰能否予以併罰，就罰鍰部分係
    採吸收主義，即刑罰吸收行政罰，除另可處以其他裁罰性不
    利處分，否則一經刑事處罰確定，即不得再處以罰鍰。易言
    之，倘汽車駕駛人一個酒後駕駛汽車行為同時涉有刑法第一
    百八十五條之三公共危險罪嫌，道路交通管理處罰機關除有
    行政罰法第二十六條第一項但書得處以其他種類行政罰者之
    情形外，關於罰鍰部分，即應依行政罰法第二十六條及道路
    交通管理處罰條例第十條規定，移送由地方法院檢察署處理
    ，而移送後倘有行政罰法第二十六條第二項所定不起訴等事
    由，原處分機關即得依違反行政法上義務規定裁處，反之則
    不得再依道路交通管理處罰條例第三十五條第一項第一款規
    定裁處行為人罰鍰之行政罰。再按被告緩起訴期間內，有下
    列情形之一者，檢察官得依職權或依告訴人之聲請撤銷原處
    分，繼續偵查或起訴：(一)於期間內故意更犯有期徒刑以上刑
    之罪，經檢察官提起公訴者。(二)緩起訴前，因故意犯他罪，
    而在緩起訴期間內受有期徒刑以上刑之宣告者。(三)違背第二
    百五十三條之二第一項各款之應遵守或履行事項者，刑事訴
    訟法第二百五十三條之三第一項定有明文。是經檢察官為「
    緩起訴」處分者，於「緩起訴」之猶豫期間內，其最後是否
    會被檢察官提起公訴，應仍懸而未定。檢察官於緩起訴期間
    內，可對被告為繼續觀察，如被告顯無反省警惕之情或根本
    欠缺反省警惕之能力，檢察官仍得依職權或依告訴人之聲請
    ，將被告「緩起訴」處分撤銷。再者，行政罰法第二十六條
    明訂一事不二罰之原則，且依該條規定，於應受行政罰之行
    為如經不起訴處分或為無罪、免訴、不受理、不付審理之裁
    判確定者，始得依違反行政法上義務規定裁處之，是該條規
    定並未包括「緩起訴」處分甚明。經查：(一)抗告人即受處分
    人甲○○於民國九十六年五月二十六日二十二時許起，至同
    時十五分許止，在臺中市○○路「醉鴛鴦海產店」內飲酒，
    已達不能安全駕駛動力交通工具，竟仍駕駛車號Ａ九－六七
    八九號自小客車。嗣於同時五十九分許，途經臺中市○○區
    ○○路與惠來路口，因行車狀態不穩，經警攔查，並測得其
    酒精濃度達每公升０．七六毫克，經臺中市警察局交通警察
    隊以抗告人違反道路交通管理處罰條例第三十五條第一項第
    一款違規事由，予以開單告發。抗告人刑事責任部分，經臺
    灣臺中地方法院檢察署檢察官於九十六年五月二十八日，以
    九十六年度速偵字第二七０七號為緩起訴處分，緩起訴期間
    為一年（九十六年六月十五日至九十七年六月十四日），抗
    告人應於收受緩起訴處分命令通知書之日起一個月內，向國
    庫支付新台幣（下同）四萬元，抗告人依限支付四萬元。原
    處分機關於緩起訴期滿後之九十七年七月十四日，以抗告人
    有「汽車駕駛人酒精濃度超過規定標準（０．五五以上）」
    違規事由，予以處罰鍰四萬九千五百元，並吊扣駕駛執照十
    二個月，施以道安講習等情，為抗告人所不爭執，並有上開
    緩起訴處分書、自行收納款項統一收據、緩起訴處分命令通
    知書、舉發違反道路交通管理事件通知單影本各一份在卷可
    稽，是抗告人於上揭時、地，確有裁決書所載之違規事實，
    堪信屬實。(二)抗告人上開酒醉駕車行為，同時觸犯刑事法律
    及違反行政法上義務。其中觸犯刑事法律部分，業經檢察官
    為緩起訴處分確定，且緩起訴一年之猶豫期間已屆滿。原處
    分機關於緩起訴期間屆滿後之九十七年七月十四日依法裁罰
    ，未使抗告人同時遭受行政處罰及刑事訴追之危險，與前開
    行政罰法第二十六條立法意旨無違，自得就罰鍰部分依法裁
    處。是聲明異議意旨以：依行政罰法第二十六條「一事不二
    罰」原則，不須再繳交罰緩四萬九千五百元云云，尚屬無據
    。(三)至原處分機關以法務部九十五年五月二十五日法律字第
    ０九五０七００三九三號函文為據，主張不起訴處分包括緩
    起訴處分。惟法官係依據法律獨立審判，各機關依其職掌就
    有關法規為釋示之行政命令，法官於審判案件時，固可予以
    引用，但仍得依據法律，表示適當之不同見解，並不受其拘
    束；司法行政機關所發司法行政上之命令，如涉及審判上之
    法律見解，僅供法官參考，法官於審判案件時，亦不受其拘
    束，司法院大法官釋字第二一六號解釋揭示此旨甚明。是上
    開法務部之函示，對法院並無拘束力，併此敘明。綜上所述
    ，因認原處分機關於緩起訴處分期間屆滿後，依道路交通管
    理處罰條例第三十五條第一項第一款規定，參酌違反道路交
    通管理事件統一裁罰基準表，裁處抗告人罰鍰四萬九千五百
    元，於法無違，抗告人聲明異議，為無理由，應予駁回等語
    。
二、抗告意旨則略以：抗告人因酒駕案件受緩起訴處分，業已向
    國庫繳交緩起訴處分金四萬元，依行政罰法第二十六條規定
    之一事不二罰，及刑事處罰先於行政處罰之原則，監理機關
    本件再為裁罰抗告人罰鍰四萬九千五百元顯然不合理，為此
    提起本件抗告，請求撤銷原裁定及原處分，並將前開罰鍰四
    萬九千五百元改為不罰云云。
三、經查：本件依卷附證據資料足認抗告人確有違反道路交通管
    理處罰條例第三十五條第一項第一款規定之違規事實，原裁
    定此部分認定固無不合；惟按依刑事訴訟法第二百五十三條
    之一第一項規定，有關檢察官為緩起訴處分，需具備(1)犯罪
    嫌疑充足，(2)斟酌刑法第五十七條所列事項，(3)為公共利益
    之維護，(4)以緩起訴為適當者（即適當性）等要件，且參酌
    同法第二百五十三條之二第二項規定之立法理由，檢察官命
    被告履行同條第一項第四款向公庫支付一定之金額者，因此
    項命令內容得為民事強制執行名義且涉及被告財產權之保障
    ，在未為終局裁判前，自應考慮被告之意願，而需得被告之
    同意，因此此項負擔，無論其形式上是否以「刑罰」名義出
    之，實質上均屬對被告之不利益，而具有實質制裁之效果，
    從而被告為履行檢察官緩起訴處分命令所為向公庫之金錢給
    付，究否為行政罰法第二十六條第一項所指依刑事法律所為
    之「刑罰」，容有研求之餘地。據此，本件抗告人所受之緩
    起訴處分與前揭行政罰法第二十六條第二項所規定之不起訴
    處分是否相當，即應視緩起訴處分之具體內容，在實質上與
    行政罰是否相當而定，非可一概而論。原裁定理由既謂「行
    政罰法第二十六條明訂一事不二罰之原則，且依該條規定，
    於應受行政罰之行為如經不起訴處分或為無罪、免訴、不受
    理、不付審理之裁判確定者，始得依違反行政法上義務規定
    裁處之，是該條規定並未包括『緩起訴』處分甚明」等語，
    又於理由後段說明原處分機關以法務部九十五年五月二十五
    日法律字第０九五０七００三九三號函文為據，主張不起訴
    處分包括緩起訴處分，對法院並無拘束力等情，而認緩起訴
    處分之要件、內容均迥異於依刑事訴訟法第二百五十二條規
    定所為之不起訴處分，卻未於理由中詳予審酌說明抗告人本
    件所受之緩起訴處分，其具體內容在實質上是否與行政罰顯
    不相當而等同不起訴處分，徒以抗告人之緩起訴處分期滿未
    經撤銷，具有實質確定力，逕認原處分機關於緩起訴期間屆
    滿後依法裁罰，並未使抗告人同時遭受行政處罰及刑事訴追
    之危險，顯有理由不備之違誤。抗告人以前開情詞提起本件
    抗告，尚非全然無據，原法院未仔細勾稽，詳加研求，遽為
    駁回抗告人之聲明異議，自有可議，仍應由本院將原裁定撤
    銷，並為期調查之翔實及維護抗告人審級之利益，爰將本件
    發回原法院更為調查後另為適當之裁定，俾昭折服。
據上論斷，應依道路交通案件處理辦法第二十六條，刑事訴訟法
第四百十三條前段，裁定如主文。
中    華    民    國    97    年    10    月    13    日
            刑事第九庭    審判長法  官  江  德  千
                                法  官  賴  妙  雲
                                法  官  許  旭  聖
上列正本證明與原本無異。
不得再抗告。
                                書記官  紀  美  鈺
中    華    民    國    97    年    10    月    14    日


司法院資訊處製作；財團法人民間司法改革基金會備份。
